【裁判字號】    91,上訴,1847
【裁判日期】    920312
【裁判案由】    竊佔
【裁判全文】
臺灣高等法院臺中分院刑事判決                  九十一年度上訴字第一八四七號
    上  訴  人
    即  被  告  丙○○
右上訴人因竊佔案件，不服臺灣彰化地方法院九十一年度訴字第一八九號中華民國九
十一年九月十三日第一審判決（起訴案號：臺灣彰化地方法院檢察署九十年度偵字第
五六七五號，移
左：
      主  文
原判決撤銷。
丙○○意圖為自己不法之利益，而竊佔他人之不動產，處有期徒刑柒月。
      事  實
一、丙○○係彰化縣鹿港鎮鎮民代表會鎮民代表，明知彰化縣鹿港鎮○○○段洋子厝
    小段一五二之九四、一五二之九五地號土地（下稱系爭一五二之九四、一五二之
    九五號土地）係屬中華民國所有，並交由經濟部管理，作為興築彰濱工業區○○
    號○○道路交通往來之用，未經該管機關許可，不得任意圍地建屋使用。竟意圖
    為自己不法之所有，竟於民國八十六年間，僱請不知情之乙○○在如附圖所示之
    系爭一五二之九四號土地上搭建鐵皮石綿瓦建物（竊佔面積○‧○二三二公頃）
    ，並放置鐵櫃（竊佔面積○‧○○一三公頃），另於系爭一五二之九五號土地上
    搭建鐵櫃石綿瓦建物（竊佔面積○‧○○三九公頃），設立彰化縣信鴿協會鹿和
    小組辦公室使用，並經營賽鴿比賽。嗣雖由經濟部委託開發聯外道路之中華工程
    股份有限公司（下稱中華工程公司）發現後，派員勸導要求拆屋還地，丙○○仍
    藉故拖延未予拆除。
二、案經彰化縣警察局移送臺灣彰化地方法院檢察署檢察官偵查起訴及移送併案審理
    。
      理  由
一、訊據上訴人即被告丙○○對於右揭時地雇工興建鐵皮、石綿瓦、鐵櫃建物等情固
    坦承不諱，惟矢口否認有何竊佔國有土地犯行，辯稱：伊係於八十六年間向原承
    租土地使用之甲○○取得權利讓渡協議，並支付新台幣（下同）五萬元之代價，
    當時伊並不清楚該處為道路用地，且仲介人郭瑞裕曾到場指界，均未提及土地曾
    被徵收之事，況且甲○○之權利範圍約有五百多坪，伊僅實際使用一百多坪，蓋
    屋部分也只有九十餘坪，顯然並無超過有權使用範圍，應無事先鑑界之必要，伊
    自始即無竊佔土地使用之犯意云云。然查：
  (一)被告於八十六年間，僱請不知情之乙○○在系爭一五二之九四號土地上搭建鐵皮
    石綿瓦建物（竊佔面積○‧○二三二公頃），並放置鐵櫃（竊佔面積○‧○○一
    三公頃），另於系爭一五二之九五號土地上搭建鐵櫃石綿瓦建物（竊佔面積○‧
    ○○二九公頃），設立彰化縣信鴿協會鹿和小組辦公室使用，並經營賽鴿比賽等
    情，業經被告坦承不諱，核與證人乙○○於原審之證述情節相符（見偵五六七五
    號卷第二五頁背面），並有鹿港地政事務所土地複丈成果圖一份在卷足稽（見偵
    五六七五號卷第九一頁），故被告自白佔用上開土地之事實與事實相符，應堪採
    信。
  (二)被告雖辯稱佔用之土地係與甲○○成立讓渡契約而取得使用權，並無竊佔故意云
    云，惟查：
  (1)系爭一五二之九四地號土地係於六十九年間分割自一五二之五八地號土地，系爭
    一五二之九五地號土地係於六十九年間分割自一五二之五九地號土地，二筆土地
    之地目均為「道」，使用分類別均為「交通用地」；另一五二之五九地號，地目
    為「水」，使用地類別為「水利用地」等情，業有上開土地之土地登記簿謄本三
    份在卷足憑（見偵五六七五號卷第一二七至一二九頁），故被告辯稱佔用土地均
    係分割自一五二之五九地號土地，顯非真實。
(2)證人甲○○曾於六十六年間起承租一五二之五九地號之河川公地並繳納租金等情
    ，雖經證人即彰化縣政府水利課職員張雍仁於偵查中證述明確（見偵五六七五號
    卷第一一三至背面一一四頁），並有證人張雍仁所提出之八十一年至八十六年度
    證人甲○○繳納使用費之河川公地使用費繳納清冊影本六份、河川公地清查台帳
    影本一份在卷可參（見同偵查卷第一一九至一二五頁），然證人甲○○於偵查中
    證稱：「（你何時起在鹿港溪河川地耕種？）我於光復後起即在該處養鴨母，後
    來該處有四十米道路經過，政府要我拆除鴨寮，我就把鴨寮拆掉。後來代表把我
    那塊地整地後建房子後，拿五萬元給我當走路工，說土地他要用。----我耕種土
    地共二分多，都給他。該土地之前我都有向縣府付租金。（問：這張讓渡書你何
    時蓋章的？）時間我不記得。（問：是否被告在房子建好之後才拿五萬元給你？
    ）是的。「（問：政府規定不得轉讓，你為何賣掉？）因為當時我沒有在用，代
    表又來說要給我走路工。」等語（見同偵查卷第一一四頁背面至一一五頁正面）
    ，於原審證稱：「（問：被告丙○○使用土地時，有無繳付費用？）被告丙○○
    跟我去縣政府，有拿五萬元給我。是在房屋蓋之前就給我了。（問：是否知道該
    土地之前已經被政府徵收要做道路使用？）知道。（問：知道徵收為何還要將土
    地交給被告丙○○使用？）這塊土地是徵收後剩餘的土地。「（問：為何偵查中
    說被告是在蓋屋後才給你五萬元？）是錢給我以後才蓋房子。----（問：土地買
    賣的時候，你有無去指界？）沒有，我都沒有說。」（見原審卷第第十九頁至第
    二十一頁），若被告確實自證人甲○○受讓承租權利，被告豈會對證人甲○○稱
    五萬元係走路工？而證人甲○○竟對於讓渡契約何時簽訂毫不知情？又被告未曾
    請證人甲○○指界確定讓渡範圍亦有違常情，故被告提出與證人甲○○所訂定之
    讓渡契約書已非無疑。又證人乙○○於偵查中亦證稱：上開土地是誰所有伊並不
    知情，被告丙○○說是造四十米路沒用完的部分，要圍起來用等情（見偵五六七
    五號卷第二六頁），足見被告確實明知上開土地係開闢道路所使用之土地，與證
    人甲○○所承租之河川公地無涉。
  (3)被告主張八十六年十二月間與證人甲○○成立讓渡契約時，系爭一五二之九四、
    一五二之九五地號土地早已分割完畢已如前述，且被告又明知上開土地係開闢道
    路所使用之土地，再參諸被告所佔用之上開土地其中○．○二四五公頃屬系爭一
    五二之九四地號土地，僅有○．○○三九公頃屬系爭一五二之九五地號土地，故
    被告所佔用土地大部分均在系爭一五二之九四地號土地上，與證人甲○○曾經使
    用之一五二之五九地號河川公地無關，從而被告辯稱所佔用土地係受讓證人甲○○之承租權，並無竊佔故意云云，顯難採信。
  (4)又證人戊○○於本院證稱：「當初我們中華公司受經濟部工業局委託開發彰濱工
    業區，必須施作第四號聯外道路，因為當初測量的時候，都有釘樁位，作初步的
    道路施作，兩邊行人道及中間分隔島尚未施作，只先鋪單線雙向的柏油道路，工
    程暫時告一段落，有時候我們會經過工地，發現有人搭設鴿舍鐵皮屋，已經侵入
    道路界樁範圍內，因為我們有鑑界，所以發現有越界就必須跟越界的人丙○○談
    ，丙○○說他跟別人租土地，他認為他租的土地，因為承租的範圍很大，他認為
    界址應該到該處，所以我就跟他說請地政事務所來鑑界，後來地政事務所來鑑界
    ，他果真有越界。丙○○就一直說你們還沒有用到，如果要用到就會拆給我們。
    ----（問：你在原審供稱被告並沒有拒絕拆除的情事？）因為國有地的部分，沒
    有人敢承諾給何人使用，被告跟我談說，尚未開發的時候，先讓他使用，而我們
    沒有承諾的權利。所以我沒有答應他，原審法官問我被告有無拒絕拆除，我答稱
    沒有，意思就是上開我們商談的情形。」等語（見本院卷第二八、二九頁），足
    見被告經由中華工程公司派員告知越界事實後，仍未積極拆遷所搭建之建物，反
    而表示如該公司有需要再行歸還，其竊佔故意更臻明確。又中華工程公司見被告
    遲未拆屋還地而於八十九年間函請彰化縣警察局處理，迨九十年八月二十四日檢
    察官率員前往履勘測量時，鐵皮、石綿建物仍繼續佔用上開國有土地，並未拆除
    ，亦有現場照片八張在卷足稽（見偵五六七五號卷第八七至八九頁），更足徵被
    告非經偵查、審判機關依法偵辦追究，根本無意拆屋歸還上開土地，其竊佔國有
    土地使用之意昭然至明，被告辯稱不知該地業經徵收為國有土地云云，顯屬卸責
    之詞不足採信。
  (三)公訴事實另認：被告意圖為自己不法之利益，先於八十六年間竊佔一五二之九四
    、一五二之九五地號國有土地，面積達三００三平方公尺云云，並以中華工程公
    司之測量圖為依據。惟查：
  (1)證人戊○○於本院證稱：「（問：竊佔的面積究竟如何確認？警訊卷中你們提出
    測量的位置圖說佔用面積三○○三平方公尺？）當初我們申請地政事務所鑑界，
    只有確認界址，我們在當地有測量隊，才依據鑑界圖測量出所在的地形地位的面
    積，但是沒有標明每一棟的的面積。（問：警訊卷還有他人佔用，究竟被告丙○○佔用的部分是哪幾部分？）就是測量鐵皮屋的部分。----我們只是把土地被佔
    用的部分將地上物畫出交由警方偵辦，不是被告所佔用的部分。」等語（見本院
    卷第四九、五○頁），另中華工程公司上開測量圖所示國有土地遭佔用部分，為
    多筆國有土地，並非僅有系爭一五二之九四、一五二之九五地號土地，且佔用人
    施金圳, 陳亞妙, 黃秋文、陳益義業經檢察官另案偵辦後，或以情節輕微職權不
    起訴處分，或認犯罪不能證明、追訴權時效已完成而不起訴處分，此有台灣彰化
    地方法院檢察署九十一年度偵字地二四八號不起訴處分書在卷足憑，故中華工程
    公司測量圖所稱之三○○三平方公尺並非被告一人所佔用應甚明確。
  (2)證人乙○○於偵查中雖證稱：被告於八十三、八十四年間即已雇工整地云云，惟
    檢察官於九十年八月二十四日到現場勘驗時，請鹿港地政事務所人員測量並繪製
    土地複丈成果圖，然上開複丈成果圖僅標明計算被告興建鐵皮屋佔用之面積，對
    於被告以鐵皮圍牆、綠樹圍牆、鐵柱圍牆所圈圍佔用土地之面積並未計算面積。
    又被告佔用之現場業經被告完全拆除完畢，無法再行測量，且本院詳閱上開成果
    圖所標示圈圍圍牆，並未完整標示佔用土地之周界，故本院亦無法再函請地政機
    關依圖面計算佔用面積，故被告於八十三年、八十四年間先行整地之面積即無法
    認定，依罪疑惟輕原則，此部份犯行應認不能證明，本院僅認定被告如事實欄所
    示興建鐵皮屋之犯行，併此敘明。
  (四)綜上所述，本件事證明確，被告前揭辯詞不足採信，其上開竊佔犯行，應堪認定
    。
二、核被告丙○○未經管理機關經濟部同意，即擅自佔用國有土地，排除管理權人對
    於該地之正常使用、支配，所為係犯刑法第三百二十條第二項、第一項（起訴書
    漏列第一項）之竊佔罪。檢察官移送本院併辦部分（九十一年度偵字第二四八號
    ），核與本案係屬同一犯罪事實，既經載明於起訴書內，本院自應一併審理，附
    此敘明。公訴事實所載被告竊佔面積為三○○三平方公尺顯有錯誤，應予更正。
    原審判決固有相當見地，然原審判決認定被告佔用面積高達於三○○三平方公尺
    ，並依證人乙○○之證詞誤認上開面積即為被告八十三、八十四年間整地之面積
    ，且附圖所示Ｃ部分鐵櫃石綿瓦建物亦誤載面積為○．○○二九公頃，認定事實
    尚有違誤。被告上訴仍執前詞否認犯罪，雖無理由，然原審判決既有上開瑕疵，
    即無可維持，自應由本院撤銷改判。爰審酌被告身為地方民意代表，對於法規之
    遵守及公共利益之維護自屬責無旁貸，乃其竟貪圖經濟利益而違法佔據國有土地
    使用，雖屢經管理機關催討仍拒不歸還，放任其違法狀態繼續存在，無視於國家
    法律保障財產權之嚴正規定，主觀惡性甚為重大，及其犯罪動機、目的、手段、
    竊佔時間尚非短暫、犯罪後否認犯行之態度等一切情狀，量處如主文所示之刑，
    以示懲儆。
三、據上論斷，應依刑事訴訟法第三百六十九條第一項前段、第三百六十四條、第二
    百九十九條第一項前段，刑法第三百二十條第二項、第一項，罰金罰鍰提高標準
    條例第一條前段，判決如主文。
本案經檢察官丁○○到庭執行職務。
中      華      民      國    九十二    年      三      月     十二     日
                                   臺灣高等法院臺中分院刑事第八庭
                                         審判長法  官  羅  得  村
                         法  官  黃  文  進
                                               法  官  陳  毓  秀
右正本證明與原本無異。
不得上訴。
                                               書記官  吳  宗  玲
中      華      民      國    九十二     年      三       月    十三    日
附錄本案論罪科刑主要法條：
刑法第三百二十條
意圖為自己或第三人不法之所有，而竊取他人之動產者，為竊盜罪，處五年以下有期
徒刑、拘役或五百元以下罰金。
意圖為自己或第三人不法利益，而竊佔他人之不動產者，依前項之規定處斷。
前二項之未遂犯罰之。
                                                                        Ｆ


司法院資訊處製作；財團法人民間司法改革基金會備份。
